【裁判字號】    98,上訴,2504
【裁判日期】    990225
【裁判案由】    妨害性自主
【裁判全文】
臺灣高等法院臺中分院刑事判決        98年度上訴字第2504號
上  訴  人
即  被  告  乙○○
指定辯護人  本院公設辯護人丙○○  
上列上訴人即被告因妨害性自主案件，不服臺灣苗栗地方法院98
年度訴字第346號中華民國98年11月3日第一審判決（起訴案號：
臺灣苗栗地方法院檢察署97年度偵字第3906號、98年度偵字第19
2號），提起上訴，本院判決如下：
    主    文
原判決撤銷。
乙○○對於女子以強暴之方法而為性交，處有期徒刑年拾月。
    犯罪事實
一、乙○○為張豪中（已於民國97年7月3日因車禍事故意外死亡
    ）之朋友，A女（真實姓名年籍均詳卷）為張豪中之女朋友
    。97年3月28日凌晨1時30分許，張豪中帶同A女至乙○○位
    於苗栗縣苗栗市○○里○○路185巷20號之住處，與乙○○
    在其位於2樓之房間內飲酒作樂，A女在旁作陪，席間乙○○
    不斷向張豪中勸酒，直至張豪中醉倒後，即扶張豪中至1樓
    沙發睡覺，A女亦隨之下樓。乙○○回2樓房間後，竟萌對A
    女強制性交之犯意，藉詞有話要說而將A女喚至2樓，A女上
    至2樓後，僅站在乙○○房間門口無意入內，乙○○乃將A女
    強推進房間內，並反手將房門鎖上，再趁A女被推而倒在床
    上不及起身之際，以一隻手及上半身壓制A女之雙手及身體
    ，另隻手將A女之長褲、內褲褪至膝蓋處，復將自己所著褲
    子脫掉後，不顧A女呼叫、踢腳之反抗，將其陰莖強行插入A
    女陰道內抽動，以此強暴方式對A女性交得逞。A女遭乙○○
    強制性交後，隨即哭著下樓搖醒張豪中並告以上情，張豪中
    即上樓質問乙○○，而乙○○雖承認確有其事，卻叫張豪中
    不能講出去，張豪中與A女遂憤而離去。嗣A女深受此事困擾
    ，而有失眠及情緒低落之情況，乃請其乾哥羅志宏陪同至精
    神科看診，並將此事告訴羅志宏，而羅志宏及張豪中見A女
    如此難過，渠二人即於97年5月17日22時許約乙○○出來談
    論如何處理，見面後，因張豪中與乙○○發生互毆，乙○○
    即於97年5月18日報警謂其遭張豪中等人毆打、妨害行動自
    由、被逼簽本票等，張豪中及羅志宏經警通知到案說明事發
    原委，始查悉A女遭乙○○強制性交之情。
二、案經苗栗縣警察局苗栗分局報請臺灣苗栗地方法院檢察署檢
    察官偵查起訴。
    理  由
壹、證據能力部分：
一、按被告以外之人於審判外之陳述，雖不符刑事訴訟法第159
    條之1至之4等四條之規定，而經當事人於審判程序同意作為
    證據，法院審酌該言詞陳述或書面陳述作成時之情況，認為
    適當者，亦得為證據，當事人、代理人或辯護人於法院調查
    證據時，知有刑事訴訟法第159條第1項不得為證據之情形，
    而未於言詞辯論終結前聲明異議者，視為有前項之同意。同
    法第159條之5定有明文。本案張豪中於警詢時之陳述，其性
    質屬於證人於審判外之陳述，而為傳聞證據，且查無符合刑
    事訴訟法第159條之1至之4等四條之情形，原雖無證據能力
    ，然上開供述證據內容，業經本院審理時予以提示並告以要
    旨，且經檢察官及被告、辯護人表示意見，渠等已知上述供
    述證據乃傳聞證據，卻均未表示無證據能力，本院審酌上開
    供述證據作成時，並無人情施壓或干擾，亦無不當取供之情
    形，認為以之作為本案之證據亦屬適當，而有證據能力。
二、被告以外之人於偵查中向檢察官所為之陳述，除顯有不可信
    之情況者外，得為證據，刑事訴訟法第159條之1第2項定有
    明文。偵查中對被告以外之人所為之偵查筆錄，或被告以外
    之人向檢察官所提之書面陳述，性質上均屬傳聞證據，惟現
    階段刑事訴訟法規定檢察官代表國家偵查犯罪、實施公訴，
    依法其有訊問被告、證人及鑑定人之權，證人、鑑定人且須
    具結，而實務運作時，檢察官偵查中向被告以外之人所取得
    之陳述，原則上均能遵守法律規定，不致違法取供，其可信
    度極高，是以被告以外之人前於偵查中所為之證述，除反對
    該項供述得具有證據能力之一方，已釋明「顯有不可信之情
    況」之理由，且於審判中已主張詰問該被告以外之人，而未
    獲詰問的機會外，不宜遽指該證人於偵查中之陳述不具證據
    能力。本案A女及張豪中於偵查中所為之證述，被告及辯護
    人均未提及有何顯不可信之情況，其中A女並已在原審經交
    互詰問，自均具有證據能力。
三、除法律另有規定外，實施刑事訴訟程序之公務員因違背法定
    程序取得之證據，其有無證據能力之認定，應審酌人權保障
    及公共利益之均衡維護，刑事訴訟法第158條之4定有明文。
    本案所引用之非供述證據，並無證據證明係實施刑事訴訟程
    序之公務員違背法定程序所取得，且檢察官及被告、辯護人
    均未表示無證據能力，自應認均具有證據能力。
貳、認定犯罪事實之證據及理由：
一、訊據被告乙○○，固坦承於上揭時地有與A女發生性交行為
    ，惟矢口否認有對A女施以強暴手段或違反A女意願之情形，
    辯稱：當天是張豪中先跟伊說，若伊想要與A女性交的話，
    張豪中會跟A女說，伊有回答說好，之後是A女自己到伊房間
    ，伊與A女性交完全是「你情我願」的云云。指定辯護人並
    辯護稱：本件係被告先對張豪中等人提出妨害自由、傷害
    告訴後，A女始於隔日對被告提出性侵害告訴，此距A女所指
    稱之性侵害時間已一個半月，顯見A女頗有以性侵害告訴抵
    制被告原先對張豪中等人所提出之妨害自由告訴之虞。A
    女所指述之性侵害過程有諸多瑕疵並與常情不合，例如被告
    房門屬一般之喇叭鎖，由內即可打開，是以被告縱使將房門
    鎖上，A女仍可自內打開後離開房間，又A女說被告之雙手有
    離開過其身上，其並有用腳踢以為反抗，則A女當可在被告
    放開壓制時起身離去，再被告既然用一隻手壓制A女，自無
    法以另隻手鎖門，且當時張豪中在樓下，A女若非出於自願
    ，理應竭盡所能呼救，惟其於原審審理中卻證稱其「有叫但
    是很小聲」，只是「嗯嗯嗯」，沒有大叫。大千醫院南勢
    分院精神科的回函載明A女自己口述於97年4月21日就診前一
    年即有失眠之情形，可見A女並非遭性侵害後才發生失眠之
    症狀，故A女所提出之精神科診斷證明書，尚無法據為被告
    不利之認定等語。
二、經查：
(一)、A女於97年5月29日在檢察官偵訊中具結證稱：「於97年3
    月底和張豪中前往乙○○家，張豪中與乙○○在2樓房間飲
    酒，其在旁作陪，事後因乙○○不停向張豪中勸酒，直至張
    豪中醉倒後，乙○○先將張豪中扶至1樓，再藉故喚其進入2
    樓房間內，後將其壓制在床上，因無法掙扎故遭乙○○以性
    器插入之方式對其性侵害得逞，隨後其哭著下樓告知張豪中
    此事，張豪中上樓質問乙○○後又下樓表示乙○○說不准說
    出去，就算說了也沒有用，二人即離開該處，事後其有將此
    事告知羅志宏，其又因此事失眠、沮喪而至大千醫院南勢分
    院精神科診療」等事實（參第3906號偵卷第4-6頁筆錄）。
    於97年10月21日在檢察官偵訊中證稱：「遭性侵害時是第
    二次見到乙○○，因為了此事身心受創無法入睡，所以請羅
    志宏等人出面解決，因無法解決才決定報案，於案發後有到
    大千醫院南勢分院精神科就診」（參第3906號偵卷第80-81
    頁筆錄）。於98年10月6日在原審審理中具結證稱：「（
    問：與張豪中是男女朋友？）嗯，與他認識一年多，事情發
    生兩、三個月前成為男女朋友」、「（問：本件到地檢署做
    過筆錄說被乙○○性侵，請說明當天情形？）當初是去他家
    裡，之後是張豪中跟他在喝酒，後來就是張豪中有點醉意，
    乙○○就上去樓上，他就說他有事要找我，好像要聊天還是
    什麼我不知道，後來他叫我去房間，我沒有進去，我就下來
    樓下，當時張豪中醉了，躺在沙發上睡覺，他後來又叫了一
    次，我就上去，他就在門口，後來就被拉進去」、「（問：
    乙○○把妳拉進去房間，後來發生何事？）他就把門反鎖，
    把我壓在床上，後來就把我褲子脫掉，後來就被性侵害」、
    「（問：後來？）得逞之後，我就哭著跑到樓下，就叫張豪
    中起來，起來之後張豪中就上去跟乙○○講一下子他就下來
    了，就跟我講說，乙○○威脅我們不能講出去，然後我們就
    走了」、「（問：當時有沒有考慮要報警？）那個時候因為
    羅志宏一直勸我，我才去報警的」、「（問：當時他拉妳把
    妳推倒在床上還是發生什麼事？）他拉我往後推，就把門反
    鎖，那時候我就倒在床上」、「（問：然後？）然後他就把
    門關來反鎖，把我壓著」、「（問：所以他先把妳推倒在床
    上，再去關門再過來把妳壓著？）不是，他是直接用扯的，
    把我扯到床上去」、「（問：然後他才去關門？）他是用另
    一隻手去關門」、「（問：所以是先把妳扯到床上，反手關
    門，然後再壓著妳，這之間他有無離開過妳，他的手跟妳的
    身體有無離開過？）有」、「（問：有離開過去關門？）因
    為那個時候我是往後倒的，然後他就用另一隻手關門，就反
    過來壓著我」、「（問：妳有無時間可以掙脫？）我那時候
    有要起來」、「（問：然後？）但是他把我壓著」、「（問
    ：妳已經爬起來還是只是想要起來？）我那時候往後倒，我
    想要把自己撐起來，我還沒有撐起來的時候，他就壓過來了
    」、「（問：就壓到妳身上？）對」、「（問：他做什麼動
    作？）他一隻手壓著我，另一隻手就脫我的褲子」、「（問
    ：一隻手壓在妳哪裡？）壓手這邊」、「（問：一隻手壓妳
    兩隻手？妳所謂的壓著是整個身體壓還是怎麼樣？）就是用
    手肘及手腕壓著我」、（問：他的上半身加一隻手壓在妳上
    半身？）對」、「（問：另一隻手？）扯我的褲子」、「（
    問；有整個脫掉嗎？）沒有，脫到膝蓋」、「問：這中間有
    無時間妳掙脫過？）我那時腳一直踢」、「（問：他一隻手
    先把妳的褲子脫掉再去脫他自己的？）對」、「（問：那時
    候有呼叫嗎？）因為被他壓著，壓到我快喘不過氣來」、「
    （問：從他關門到妳被他壓到床上，到脫妳的褲子這中間妳
    有無呼叫？）有」、「（問：怎麼叫？）就嗯嗯嗯，沒有大
    叫」、「（問：那妳叫什麼？）就叫他走開」、「（問：妳
    有叫張豪中救妳？）有叫，但是很小聲，他可能沒有聽到」
    、「（問：所以當時妳沒有盡全力想要逃？）有」、「（問
    ：當時妳有無覺得妳盡全力在逃？）有」、「（問：妳除了
    跟張豪中講過這件事，妳還有跟誰講？）羅志宏」、「（問
    ：隔多久講？）沒有很久，因為張豪中一直跟我講說乙○○
    說不能講出去，我想說跟他講就沒有用，然後我就去跟羅志
    宏講」（參原審卷第98-148頁筆錄）。
(二)、證人張豪中於97年5月19日在警詢中陳稱：「97年5月17日
    大約18時許我和羅志宏在我頭份的家裡吃飯，我在約22時許
    打乙○○的行動電話，問他是否下班了，我想找他喝酒聊天
    ，他就說好，我就和他約在苗栗市玉清宮公園前見面，在要
    去玉清宮公園的路上遇見我女朋友，我就告訴她說我要找乙
    ○○把事情講清楚，我不想看她那麼痛苦，我女朋友說好，
    把事情講清楚也好，所以她也上車」（參第3906號偵卷第40
    頁筆錄）。於97年5月29日在檢察官偵訊中具結證稱：「
    （問：A女被性侵時，你是否知道？）我原本跟乙○○在他2
    樓房間喝酒，A女也在旁邊，我喝醉酒，乙○○就扶我下樓
    到沙發上，叫我等一下，他就跑上去，我下樓的時候A女也
    跟著我下樓，A女在樓下，乙○○說有事跟A女說，就叫A女
    上去，A女就上去，之後的事我不曉得」、「（問：如何得
    知A女被性侵？）A女被性侵害後到樓下叫我起來，跟我說他
    被乙○○性侵害，我剛開始說我要打他，她說不要，我有上
    樓問乙○○，乙○○有承認，我問他昨天晚上是什麼意思，
    他說叫誰來講都一樣，做了就做了，我說到時候人家報警，
    他說都一樣，我就沒有再跟他講了，我就跟A女離開了」、
    「（問：A女稱97年5月中旬，她去報警前，你跟他乾哥有約
    乙○○出來講這件事？）事發之後我都沒有再跟乙○○聯絡
    ，到了5月乙○○打給我，問我過得如何，我說還可以，5月
    中旬那天我約乙○○出來喝酒，他說好，我們約在玉清宮碰
    面，我跟羅志宏及羅志宏的弟弟，搭羅志宏弟弟的車一起去
    玉清宮，在路上碰到A女，她就上車，到了玉清宮乙○○過
    來車旁邊看，他自己就上車，問我去那邊喝酒，我就跟他說
    去北勢橋那邊，在車上我想到A女的事情，我就跟乙○○說
    順便跟你講A女的事情，我問乙○○說A女要報警，問乙○○
    要怎麼處理，他臉色變了，就不講話」、「（問：A女跟你
    說她被性侵時，她的神情如何？）哭著講」、「（問：直到
    你跟乙○○約在玉清宮見面那天為止，你跟乙○○都沒有再
    討論過這件事？）沒有」、「（問：是否有建議A女報警？
    ）性侵害當天我有跟A女說，因為乙○○是我朋友，先跟他
    講講看，不行再報警，後面就沒有再講這件事」（參第3906
    號偵卷第7-8頁筆錄）。
(三)、證人羅志宏於98年10月6日在原審審理中具結證稱：「（問
    ：這個案子你之前講過有載A女去大千醫院就診？）記得，
    她叫我載她去南勢分院」、「（問：有詢問A女為什麼看精
    神科嗎？）還沒載她去之前，張豪中就大概跟我敘述那件事
    情，後來A女叫我載她去精神科那邊拿藥，我就載她去」、
    「（問：你有問過A女這件事？）大概有詢問一下，A女就說
    跟張豪中去乙○○那邊，然後被他性侵害」、「（問；她被
    性侵害與看精神科有何關係？）她就一直壓抑，受不了，她
    之前就去看過，我只是帶她去複診拿藥」（參原審卷第130-
    131頁筆錄）。
(四)、依證人A女、張豪中、羅志宏前揭所述，案發當天係被告趁
    張豪中喝醉酒在1樓沙發上睡覺時，將A女叫上樓，並將A女
    推拉進房間內，A女因而跌躺到床上，被告即將房門鎖上，
    並趁A女尚未爬起之際，以一隻手抓住A女雙手，並用上半身
    壓制A女之雙手及身體，另隻手將A女之內外褲褪至膝蓋處，
    復將自己所著褲子脫掉後，不顧A女呼叫、踢腳之反抗，將
    其陰莖強行插入A女陰道內抽動，事後A女下樓哭著向張豪中
    訴說遭被告性侵害之事，張豪中隨即上樓質問被告，而被告
    有承認但囑其不要說出去，張豪中念在被告為其朋友，勸A
    女私下解決，請A女先不要報案，A女雖然聽張豪中意見沒有
    報案，惟精神已受到影響，必須去看精神科吃藥，張豪中與
    羅志宏不忍見A女如此痛苦，乃於97年5月17日約被告出來處
    理，給A女一個交代，嗣因被告反告張豪中等人妨害行動自
    由、傷害等，A女才對被告提出性侵害告訴。
(五)、茲因張豪中與被告原係朋友關係，是其當天應無利用A女
    設下俗稱仙人跳之計陷害被告之理，此從當天張豪中並無任
    何蒐證之準備或行動亦可得證，又A女當時係張豪中已經交
    往兩、三個月之女朋友，依常情與人性，張豪中自不可能主
    動詢問被告是否想與A女性交，此從張豪中當天得知A女遭被
    告性侵時，即上樓質問被告，及於97年5月17日找被告出來
    談論如何處理此事，即可得知。當天若是A女趁著張豪中
    酒醉睡著之際，自願與被告發生性交行為，則其自無向張豪
    中哭訴此事以自暴其行之理。有諸多被性侵害之女性，唯
    恐被親人指責或遭他人歧視，而隱瞞被害之事實不敢聲張報
    案，是非能以被害人未及時報案，來判斷有無被侵害之事實
    ，而本件A女於遭受性侵害時，才剛滿18歲，涉世未深，張
    豪中復勸其私下解決，若非被告反告張豪中等人，此性侵害
    事件亦有可能不會成為司法案件，而張豪中與羅志宏於被告
    指控渠等妨害自由等案件中，陳述所以與被告見面之原委，
    而道出A女遭被告性侵害乙事，承辦員警得知後主動報請檢
    察官偵辦，此過程並無任何違反常情之處，而有得以合理懷
    疑係A女用以抵制被告指控張豪中等人妨害行動自由等案之
    情形。大千醫院南勢分院所出具之診斷證明書（置放於第
    3906號偵卷證物袋內）記載：「A 女罹患憂鬱症，自97年4
    月21日因情緒低落失眠空虛感，自殺意念而到本院門診就醫
    ，5月20日再次回診」，此與A女於97年3月28日遭被告性侵
    害後，因無法釋懷，漸漸造成精神疾病，而至精神科就診之
    時間、症狀相符等。本院認證人A女、張豪中、羅志宏前揭
    所述均為真實，而可採信。
三、次查，被告於警詢、檢察官偵訊、原審審理中，均矢口否
    認有與A女發生性交行為，直至上訴移送本院後，方坦承當
    天有與A女發生性行為，此有各該筆錄在卷可證。又被告於9
    7年5月18日於警詢中陳稱：「我忘記是何人要求我簽本票，
    是張豪中說我和他女朋友有曖昧，所以才要求我簽本票的」
    （參第3906號偵卷第31頁筆錄），於96年6月20日在警詢中
    陳稱：「張豪中將我帶至玉清大橋附近空地打我，打完就說
    我玩他女朋友，然後就逼我簽下二張新臺幣16萬元之本票」
    （參第3906號偵卷第12頁筆錄），97年9月26日在檢察官偵
    訊中陳稱：「他那時要找我喝酒，結果來了五個人，二臺車
    ，後來把我押到外面，說對他女朋友性侵害」（參第3906號
    偵卷第76頁筆錄）。足徵97年5月17日張豪中約被告出來的
    目的，確係要談論A女遭被告性侵害之事。而本件若係A女自
    願與被告發生性交行為，係張豪中及A女事後故意藉詞勒索
    被告，則張豪中應無遲至案發近二個月才為此事之理，再核
    諸A女至精神科就診之時間，可信張豪中確係因不忍A女心結
    無法解開心情難過致病，方約被告出來談論如何彌補A女。
    觀諸案發現場照片五張（參第3906號院第23-25頁），可
    知被告房間門一打開，內部空間被兩塊並排之彈簧床墊佔據
    大部分，是以A女證稱被告將其推拉入房內時，其被推倒在
    床上，與實際地形地物相符，且當時被告一手推A女時，另
    一手迅將房門鎖上，並趁A女被推而倒在床上不及起身之際
    ，以一隻手及上半身壓制A女之雙手及身體，另隻手將A女之
    長褲、內褲褪至膝蓋處，復將自己所著褲子脫掉，亦無何一
    般成年男子強暴剛滿18歲之女子時力所不能及而不合常情之
    處。大千醫院南勢分院98年2月3日千南醫字第98020001號
    函（置放於第3906號偵卷證物袋內）記載：「A女於97年4月
    21日至本院就醫，病患口述有失眠，情緒低落、煩躁、空虛
    感等症狀，其中失眠症狀已有一年，偶有自殺意念，當時之
    診斷為精神官能症憂鬱症」等字，該函文雖記載A女自己口
    述失眠症狀已有一年，惟失眠不代表即有憂鬱症，此僅能說
    明A女於就診前一年可能已有失眠之情形，但應尚未造成嚴
    重之困擾，故當時並未就醫，係直至本案發生後，因情緒低
    落、煩躁、空虛感，加劇失眠之症狀，無法承受而就醫，故
    非能因A女於就診前一年即有失眠之症狀，即謂A女之該情緒
    低落等精神狀況，與被告性侵害無關。綜上，本院認被告所
    辯僅係卸責之詞，不足採信。此外，本件復有行政院衛生署
    苗栗醫院所出具內載A女之處女膜於1、3、5、7、9點鐘位置
    有裂傷之診斷證明書一紙在卷可佐（置放於第3906號偵卷證
    物袋內）。本件事證明確，被告犯行應堪認定。
、論罪科刑部分：
一、核被告所為，係犯刑法第221條第1項對於女子以強暴之方法
    而為性交罪。原審據以論罪科刑，固非無見。惟按刑法第
    221條第1項對於強制性交之手段，係列舉「強暴、脅迫、恐
    嚇、催眠或其他違反其意願之方法」，須排除「強暴」、「
    脅迫」、「恐嚇」、「催眠」之違反其意願之方法外，始有
    「其他違反其意願之方法」之適用（參最高法院98年度台上
    字第1851號判決）。查原審判決犯罪事實欄記載「被告將A
    女拉往房間，以單手及上半身將A女壓制在床上並摀住其嘴
    巴」，於理由欄記載「本件被告以壓制A女之方式遂行其強
    制性交之行為」，該情形顯已達強暴之程度，原審判決卻記
    載被告係違反A女之意願對A女為強制性交，並未記載被告係
    以強暴之方法對A女為強制性交，依前揭說明，即有未洽。
    原審未審酌被告於成年後尚無犯罪紀錄（參臺灣高等法院
    被告前案紀錄表），品行不是很差，且案發當時年紀尚輕，
    應係一時衝動失慮而為本犯行等情，判處被告有期徒刑五年
    ，尚嫌過重。本件被告仍執前揭辯詞提起上訴，否認犯罪，
    雖無理由，然因原審判決有前開可議之處，本院自應將原審
    判決撤銷改判。
二、爰審酌被告犯後未坦承犯行之態度，所為不僅侵害A女之身
    體，且造成其心理長期之痛苦，事後未見悔意，復未對A女
    為任何補償，及被告行為時僅21歲，年紀尚輕，成年後無犯
    罪前科，品行不是很差，其應係血氣方剛一時失慮而為本犯
    行等一切情狀，量處如主文所示之刑
據上論斷，應依刑事訴訟法第369條第1項前段、第364條、第299
條第1項前段，刑法第221條第1項，判決如主文。
本案經檢察官甲○○到庭執行職務。
中    華    民    國    99    年    2     月    25    日
            刑事第七庭    審判長法  官  林  榮  龍
                                法  官  張  惠  立
                                法  官  李  秋  娟
以上正本證明與原本無異。
如不服本判決應於收受送達後十日內向本院提出上訴書狀，其未
敘述上訴理由者，並得於提起上訴後十日內向本院補提理由書狀
（均須按他造當事人之人數附繕本）「切勿逕送上級法院」。

                                書記官  詹  錫  朋 

中    華    民    國    99    年    2     月    25    日

司法院資訊處製作；財團法人民間司法改革基金會備份。
